臺灣板橋地方法院民事判決　　　　　　　100年度訴字第675號
原　　　告　洪士雯
訴訟代理人　陳胤文
被　　　告　蔡良語
　　　　　　洪明
　　　　　　洪偉誠
　　　　　　洪碩聰
上四人共同
訴訟代理人　吳慶隆律師
複 代 理人　林舒婷律師
上列當事人間請求分割共有物等事件，經本院於民國100 年9 月
22日言詞辯論終結，判決如下：
    主    文
兩造共有如附表所示之不動產應予變價分割，所得價金由兩造依
應有部分之比例進行分配，即由原告分得五分之一，被告蔡良語
、洪明、洪偉誠、洪碩聰各分得五分之一。
訴訟費用由被告蔡良語、洪明、洪偉誠、洪碩聰各負擔五分之
一，餘由原告負擔。
    事實及理由
一、原告起訴主張：
  (一)兩造之被繼承人洪萬長於民國95年7 月6 日死亡，其繼承人
    為被告即其配偶蔡良語、子女洪碩聰、洪明、洪偉誠及原
    告等人，被繼承人留有如附表所示不動產之遺產，前經本院
    以98年度家訴字第43號判決認定：兩造間就附表遺產並無不
    能分割之約定，又無法協議分割，則依民法第1151條、第11
    64條、最高法院82年台上字第748 號判決意旨，原告訴請將
    遺產分割，於法當屬有據，而將遺產之公同共有關係終止改
    為分別共有關係，亦屬分割遺產方法之一，是原告請求依各
    繼承人之應繼分比例即1/5 ，就附表所示遺產分割為分別共
    有（下稱系爭不動產），而判決確定。
  (二)兩造就系爭不動產之分割方式未能達成協議，又因系爭不動
    產共有四層樓，共有人則有五人，共有人均無法取得原物，
    且本院審理中亦囑託鑑定系爭不動產之價金，期盼能以原物
    分割及價金補償方式為分割方法，然兩造對於鑑定報告內容
    及價金補償金額均有歧見，爰請求准予變價方割，以價金分
    配予各共有人，並聲明如主文第1 項所示。
二、被告等人則以：渠等希望能原物分割並以價金補償原告之方
    式分割系爭不動產，然因本院囑託鑑定機關就系爭不動產之
    現值進行鑑定，惟鑑定金額過高被告實無法接受，致無法協
    議分割，故亦同意變價分割之方式等語置辯，並聲明駁回原
    告之訴。
三、原告主張系爭不動產為兩造共有，應有部分各1/5，並無不
    能分割情形或不為分割約定，且無法協議分割等事實，為兩
    造所不爭執，復有原告所提出與所述相符之本院98年度家訴
    字第43號確定判決在卷可稽，並經本院依職權調閱前揭判決
    核閱無訛，自堪認原告前揭之主張真實。是以，本件爭點厥
    為，系爭不動產應如何分割始為公允？茲分述如下：
  (一)按各共有人，得隨時請求分割共有物，但因物之使用目的不
    能分割或契約訂有不分割之期限者，不在此限，民法第823
    條第1 項定有明文。經查，原告主張系爭不動產並未訂定不
    分割之協議，且亦無物之使用目的不能分割之情形，惟目前
    無法協議分割，復據兩造所不爭執，已如前述，故原告依據
    民法第823 條第1 項之規定，請求分割共有物，於法尚無不
    合。
  (二)共有物之分割，依共有人協議之方法行之。分割之方法不能
    協議決定，或於協議決定後因消滅時效完成經共有人拒絕履
    行者，法院得因任何共有人之請求，命為下列之分配：一以
    原物分配於各共有人。但各共有人均受原物之分配顯有困難
    者，得將原物分配於部分共有人。二原物分配顯有困難時，
    得變賣共有物，以價金分配於各共有人；或以原物之一部分
    分配於各共有人，他部分變賣，以價金分配於各共有人。以
    原物為分配時，如共有人中有未受分配，或不能按其應有部
    分受分配者，得以金錢補償之。以原物為分配時，因共有人
    之利益或其他必要情形，得就共有物之一部分仍維持共有。
    共有人相同之數不動產，除法令另有規定外，共有人得請求
    合併分割。共有人部分相同之相鄰數不動產，各該不動產均
    具應有部分之共有人，經各不動產應有部分過半數共有人之
    同意，得適用前項規定，請求合併分割。但法院認合併分割
    為不適當者，仍分別分割之。變賣共有物時，除買受人為共
    有人外，共有人有依相同條件優先承買之權，有二人以上願
    優先承買者，以抽籤定之，民法第824 條（98年1 月23 日
    修正，同年7 月23日施行）定有明文。
  (三)次按「分割共有物，究以原物分割或變價分配其價金，法院
    固有自由裁量之權，不受共有人主張之拘束，但仍應斟酌當
    事人之聲明，共有物之性質、經濟效用及全體共有人利益等
    ，公平裁量。必於原物分配有困難者，始予變賣，以價金分
    配於各共有人，如法院僅因應有部分所占比例不多或甚少之
    共有人，依其應有部分無法分得足供建築用或其他使用之面
    積，即將共有土地變價分割，不顧原可按其應有部分使用土
    地之其他共有人利益，尤其此等共有人對共有物在感情上或
    生活上有密不可分之依存關係，則其所定之分割方法，是否
    適當，有無符合公平原則，即值推求」（最高法院98年度台
    上字第2058號判決意旨參照）。因此，分割共有物究以原物
    分割或變價分割為適當，法院應斟酌當事人意願、共有物之
    使用情形、經濟效用及全體共有人之利益等情形而為適當之
    分割，不受共有人所主張分割方法之拘束。共有物之分割，
    無論為原物分割或變價分割，原則上均應按應有部分之比例
    分配於各共有人，在以原物分配於各共有人之情形，如共有
    人中，有不能按其應有部分受分配，或按其應有部分之比例
    分配，價值顯不相當者，應依各共有人分得部分價值之高低
    ，互以金錢為補償。共有物分割之方法，須先就原物分配，
    於原物分配有困難時，則予變賣，以價金分配於各共有人。
    而就原物分配時，如發見共有人中有不能按其應有部分受分
    配者，亦得以金錢補償之，亦有最高法院92年度台上字第78
    2 號裁判意旨可資參照。
  (四)本院審酌系爭不動產建物門牌為新北市○○區○○路4 段31
    4 號1 、2 、3 和5 樓，且各有獨立之出入口，共有人則有
    5 人，無法每一共有人均能分得原物。是以，若以原物分割
    和價金補償方式為分割方案，似較公允，惟兩造於本院審理
    中均同意本院囑託大一不動產估價師事務所進行系爭不動產
    之鑑價，然鑑定機關先後出具兩份鑑定意見，且兩造對於鑑
    定價格之高低，均認知差異甚大，兩造遂於本院審理中同意
    進行變價分割，由公開拍賣方式決定市場價格，且共有人均
    得行使優先購買權等語（見本院卷(二)第173 頁）。是以，基
    於尊重共有人間之主觀變價分割意願，且系爭不動產各樓層
    不一，市價即有所差異，共有人單獨取得每一樓層，均有價
    金補償之問題，若果系爭不動產以總體合併公開拍賣（合併
    拍賣），因標的物緊鄰三重區○○路，商業經濟活動熱絡等
    情以觀，此有鑑定報告在卷可稽（見本院卷(一)156 、166 頁
    ），實有助於拍定價格之提高，亦對於共有人間應屬有利，
    基此認原告前揭主張之分割方案，且為被告所不爭執，為屬
    可採。
四、綜上所述，本件原告依民法第824 條第2 項規定，請求兩造
    共有系爭不動產，應予變賣分割，並按兩造應有部分之比例
    ，即原告1/5 、被告蔡良語1/5 、被告洪碩聰1/5 、被告洪
    明1/5 、被告洪偉誠1/5 ，分配價金，為有理由，應予准
    許。
五、末查分割共有物之訴為形式之形成訴訟，法院不受原告聲明
    分割方案之拘束，故如准予裁判分割，原告之訴即有理由，
    並無敗訴之問題。又兩造均因本件裁判分割而同霑利益，故
    本院認為裁判分割共有物訴訟，於法院准予分割原告之訴為
    有理由時，仍應由兩造依系爭房地應有部分比例分擔訴訟費
    用較符公平原則，附此敘明。
六、訴訟費用負擔之依據：民事訴訟法第78條、第81條第2 款。
中    華    民    國  100     年    10    月    13    日
                  民事第二庭    法  官  吳振富
以上正本係照原本作成
如對本判決上訴，須於判決送達後20日內向本院提出上訴狀。如
委任律師提起上訴者，應一併繳納上訴審裁判費。
中    華    民    國  100     年    10    月    13    日
                                書記官  吳語杰
附表：
1、新北市○○區○○段769 之4 地號，面積2 平方公尺，持分
   五分之四。
2、同上段772 之3 地號，面積79平方公尺，持分五分之四。
3、同上段773 地號，面積7平方公尺，持分五分之四。
4、新北市○○區○○路4 段314 號1 樓（三重區○○段5800建
   號），總面積69平方公尺（層次面積52平方公尺、騎樓17平
   方公尺），持分全部。
5、同上號2 樓（三重區○○段5801建號），面積69平方公尺，
   持分全部。
6、同上號3 樓（三重區○○段5802建號），面積69平方公尺，
   持分全部。
7、同上號5 樓（三重區○○段5804建號），面積69平方公尺，
   持分全部。